臺灣高雄地方法院刑事判決　　　　　　　　　　　　　八十九年度自字第五四一號
　　自　訴　人　大妙股份有限公司
　　自訴代表人　丁○○
　　自訴代理人　戊○○
　　　　　　　　周村來律師
　　　　　　　　周元培律師
　　被　　　告　丙○○
　　　　　　　　甲○○
　　共　　　同
　　選任辯護人　王叡齡律師
　　　　　　　　鍾夢賢律師
右列被告因詐欺案件，經自訴人先於八十九年十月二十四日對被告丙○○提起自訴，
嗣於九十年十二月十三日追加對被告甲○○提起自訴，本院判決如左：
    主  文
丙○○、甲○○均無罪。
    理  由
一、自訴意旨略以：被告丙○○係設於高雄市前鎮加工出口區○○街四之二號「開傑
    實業有限公司」（以下簡稱開傑公司）之負責人，於民國八十九年七月二十四日
    ，被告丙○○與其妻即被告甲○○明知其等已週轉不靈而無資力，竟仍共同基於
    意圖為自己不法所有之犯意聯絡，推由被告甲○○向自訴代理人戊○○佯稱欲將
    開傑公司所持有案外人MIGHTYCAPE CO., LTD.（嗣於九十年八月十四日改名為
    MILLION ASSETS GLOBAL LIMITED，以下簡稱MIGHTYCAPE公司，設於香港）所開
    立，金額為美金八萬一千一百十五元之信用狀（以下簡稱系爭信用狀）一紙，轉
    讓予自訴人大妙股份有限公司（設於高雄縣鳳山市○○○路三八巷四一號，以下
    簡稱大妙公司），請自訴代理人戊○○先向銀行領取該信用狀之款項後借予被告
    二人，並向自訴代理人戊○○保證若前開信用狀事後無法兌現，必於三日內將該
    筆款項全數歸還等語，復於同日簽立保證書一份作為保證，使自訴代理人陷於錯
    誤而答應之，被告甲○○旋至自訴人大妙公司前開地址，將相關文件交予自訴人
    大妙公司之職員吳淑貞（自訴狀誤載為吳淑珍），囑吳淑貞將文件上之公司名稱
    改為自訴人大妙公司，被告甲○○再持更名後之文件送至香港商香港上海匯豐銀
    行股份有限公司（以下簡稱匯豐銀行）高雄分行辦理信用狀領款手續，嗣自訴人
    領得系爭信用狀金額之撥款後，即由自訴代理人戊○○分別以電匯、現金、支票
    方式將款項交付借予被告。詎於八十九年八月中旬，匯豐銀行高雄分行通知自訴
    人，謂香港之開狀銀行以驗貨報告上簽字與MIGHTYCAPE公司留存於開狀銀行之簽
    名字樣不符為由而拒絕付款，向自訴人追償該銀行先行代墊之前開款項，使自訴
    人受有前開款項之損害，嗣自訴代理人戊○○旋向被告二人求償，然其等均置之
    不理，嗣後經自訴人查證，發現設於香港開立系爭信用狀之MIGHTYCAPE公司負責
    人即為被告丙○○，而該公司並無驗貨單上簽名之人，且自訴代理人戊○○於九
    十年八月二十九日至香港青衣碼頭開箱驗貨後，發現開傑公司外銷予MIGHTYCAPE
    公司之貨物（高爾夫球具）竟是不良品，難怪MIGHTYCAPE公司拒付信用狀金額，
    自訴人始知受騙，因認被告二人共同涉有刑法第三百三十九條第一項之詐欺取財
    罪嫌。
二、按犯罪事實，應依證據認定之，無證據不得推定其犯罪事實，刑事訴訟第一百五
    十四條定有明文。次按侵占罪之成立，以意圖為自己或第三人不法之所有，而侵
    占自己持有他人之物，刑法第三百三十五條第一項定有明文。又按，刑法第三百
    三十九條第一項之詐欺罪之成立，以意圖為自己或第三人不法所有，以詐術使人
    將本人或第三人之物交付為要件，如行為人並未施用詐術，或其所用方法不能認
    係詐術，亦不致使人陷於錯誤，即均與該條之構成要件有間，有最高法院四十六
    年度臺上字第二六０號判例可資參照。再刑法上詐欺罪之立法意旨，係禁止於經
    濟行為中使用詐騙之方法得利為其規範目的，於民事債務當事人間，若有未依債
    務本旨履行給付之情形，依一般社會經驗而言，原因非一，其或因不可歸責之事
    由致無法給付、或因合法得對抗他造主張抗辯而拒絕給付，非必出於自始無意給
    付之詐欺犯罪一端，經濟行為本身原寓有不同程度之不確定性或交易風險，於當
    事人之一方有未依約履行之客觀情形時，除有構成詐欺罪之具體情事外，尚不得
    遽認即應成立詐欺罪。
三、自訴人認被告二人涉有右揭犯嫌，係以被告二人佯以案外人MIGHTYCAPE公司開立
    之信用狀於貨物尚未到達時向自訴人借款，然隱瞞實際上MIGHTYCAPE公司之負責
    人即為被告丙○○，且該批貨物又係不良品等事實，使自訴人誤以為該信用狀將
    來必會獲得MIGHTYCAPE公司之付款而可受償，遂同意受讓系爭信用狀並向匯豐銀
    行要求先行墊款，並將所得款項借予被告，嗣因MIGHTYCAPE公司公司拒絕付款，
    開狀銀行亦拒絕對將款項匯予匯豐銀行，致自訴人受到匯豐銀行之追償，需自行
    賠付匯豐銀行先前代墊之系爭款項，嗣後被告二人又拒絕償還系爭款項等情，資
    為論罪依據。
四、訊據被告丙○○、甲○○固不否認有將系爭信用狀轉讓予自訴人後，請求自訴人
    向銀行辦理先行放款，再將款項借予被告之事實，惟堅決否認有詐欺犯行，辯稱
    ：當初因公司運作需錢周轉，有告知自訴代理人戊○○因我們在銀行之信用額度
    不夠，且在交通銀行有退票紀錄，銀行不同意以信用狀先行墊款給我們，所以我
    們請自訴代理人戊○○受讓系爭信用狀後向銀行辦理先行墊款，再將款項領出借
    給我們，自訴代理人戊○○同意後，甲○○就將系爭信用狀之相關文件都交給自
    訴人公司之職員去辦理，後來MIGHTYCAPE公司拒絕付款後，退回之所有信用狀文
    件也都被自訴人公司拿去了，目前只有自訴人持有文件可以提領該批貨物，我們
    無法領貨。至於MIGHTYCAPE公司與我們無關，該公司係購買庫存品，我們確實有
    出貨，並非與該公司串通來詐騙自訴人等語。經查：
（一）自訴代理人戊○○乃自承：與被告丙○○認識有五、六年之久，八十九年七月
      二十四日被告甲○○說他（應指被告經營之開傑公司）在銀行的信用額度不夠
      ，請我先幫忙押匯（指要求銀行先行支付信用狀之款項），因他一個月前有帶
      國外客人到我們大陸工廠（作高爾夫球袋）參觀，後來他有跟我們公司下訂單
      ，並有開金額約一百多萬元的支票，且我事後（即八十九年七月二十四日前一
      個禮拜之內某日）有查證他票據的信用都正常，所以我想貨款應該可以收的回
      來，才同意等語（見本院九十年二月一日訊問筆錄），可知被告借款之時已明
      確告知其等在銀行之信用額度不夠，並未隱瞞其等經濟不佳之事實，則自訴代
      理人戊○○當時應即知被告經濟情況非佳，是以應認被告於借款時並無施用詐
      術使自訴代理人陷於錯誤之情形。參以本院依職權查詢被告所營開傑公司之票
      據紀錄，可知該公司係自八十九年九月十九日開始有拒絕、退票之紀錄，而於
      同年十一月十日遭列為拒絕往來戶，此有高雄市票據交換所九十年五月十七日
      函文一紙可憑，況自訴代理人戊○○復自陳當時已自行查證過被告之票據信用
      無虞等語，應認被告公司於向自訴代理人借款時，尚非陷於將來毫無還款資力
      之狀況。綜上，自訴代理人所稱「被告借款時明知已無還款資力」一節，尚難
      遽以採信。
（二）證人乙○○即匯豐銀行經理乃證稱：自訴人大妙公司於八十九年七月二十四日
      （持系爭信用狀）向本行要求辦理押匯墊款，本件信用狀當初是香港永亨銀行
      開給開傑公司的，之後開傑公司再將之轉讓給大妙公司，這種轉讓信用狀的情
      況在國際交易上很常見，後來經我們銀行審核後有核准，銀行主要是審核文件
      內容，核對他提出之單據是否與信用狀相符，據我瞭解，本件文件內容之瑕疵
      ，其中主要者為：系爭信用狀記載「驗貨證明上之簽名需與進口商留存在開狀
      銀行之簽名字樣相符」，這一點在國際交易慣例上通常進口商會附上他在開狀
      銀行留存之簽名以供押匯銀行審核文件。但因實際上出口商這邊看不到進口商
      在開狀銀行留存之簽名為何，將來若進口商隨便找一個人在驗貨證明上簽名，
      就會造成文件瑕疵，進口商即可拒絕付款，出口商就領不到錢，所以通常出口
      商看見此種信用狀，會立即要求進口商更改、刪除。當時我發現上述文件瑕疵
      後，有通知自訴代理人戊○○，說本件文件有瑕疵，將來可能導致對方拒絕付
      款，但自訴人說他與對方熟識沒關係，所以我們就同意放款。至本件信用狀之
      其餘瑕疵，例如：起運地高雄寫成高雄加工出口區、更正後未蓋章等，則是一
      般比較常發生的，有些可能是空運公司或出口商之疏忽。本件當初是由大妙公
      司之吳淑貞負責送件等語（見本院九十一年二月十八日訊問筆錄），上情並業
      據匯豐銀行於九十年十二月十三日函覆明確，有函文一份及該函所附出口押匯
      ／託收申請書、跟單文件等全套押匯文件影本一份在卷可憑，亦即系爭信用狀
      上雖有部分條款不利於自訴人，然自訴代理人戊○○經銀行告知而明知此風險
      情形後，仍因基於其與被告間之交易往來、或因信任關係等因素，仍願意承擔
      風險而要求銀行先行放款，顯見上開信用狀之瑕疵並未導致自訴人主觀上陷於
      錯誤之情形，況依證人乙○○之證詞以觀，在國際貿易慣例上並非全無此種信
      用狀約款存在之情形，是以亦難認被告係與開立信用狀之MIGHTYCAPE公司共謀
      詐欺始故意約定上開條款之施用詐術情形。
（三）經本院依職權函請行政院大陸委員會函轉該會香港事務局查詢「MIGHTYCAPE
      CO., LTD.」公司資料，其覆稱：該公司已於九十年八月十四日更名為「
      MILLION ASSETS GLOBAL LIMITED」，址設香港；又該公司係在香港成立，於
      六十九年十月二十三日成立登記，中文名稱為「廣閣有限公司」，公司現況仍
      在登記冊上，公司董事為徐興演、徐學韻、徐隆泰、徐詩韻、謝翠蘭、徐行，
      有行政院大陸委員會函文及該函所附MIGHTYCAPE公司資料報告一份可參，由上
      述內容可知MIGHTYCAPE公司成立迄今已達二十年左右，再者，如前所述，當初
      香港永亨銀行確已出具MIGHTYCAPE公司名義之信用狀，衡情一般開狀銀行會要
      求進口商提出全額存款、擔保品或依其信用情形，始會同意開具一定額度之信
      用狀，故可知MIGHTYCAPE公司信用狀況亦非差，從而應認該公司並非虛設之公
      司行號。此外，並無證據足證被告丙○○與該公司具有任何關聯，或有任何共
      謀詐欺自訴人之情形，是自訴人陳稱：MIGHTYCAPE公司之負責人即為被告丙○○，被告二人乃與MIGHTYCAPE公司串通共謀詐欺一節，尚難採信。至自訴人指
      訴：被告等銷售予MIGHTYCAPE公司者係不良品，因而導致MIGHTYCAPE公司不願
      付款一節，然查，案外人MIGHTYCAPE公司出具信用狀後最終是否同意付款，乃
      其與被告開傑公司之間就買賣契約所衍生之法律問題，且本件查無證據證明被
      告等係故為給付瑕疵貨品之情，縱認MIGHTYCAPE公司係因貨品有瑕疵始拒絕付
      款，然此乃屬被告開傑公司是否有民事債務不履行之問題，尚難遽認此即為被
      告對自訴人有刑法上施用詐術之行為，應予敘明。
（四）末查，被告開傑公司確有將MIGHTYCAPE公司購買之貨物運至香港一節，為被告
      、自訴人所均不否認，並有運貨證明等在卷可憑，再者，自訴人亦自承被告於
      MIGHTYCAPE公司拒絕付款後，有一再換票之情形（詳參歷次自訴書狀），由此
      衡情尚難認被告將系爭信用狀轉讓予自訴人並要求借用銀行之墊款時，具有詐
      欺之意圖。
綜前所述，被告等並無如自訴人所指：意圖為自己不法之所有，施用詐術使人陷於錯
誤而將本人之物交付之詐欺罪犯行，被告雖有積欠債款之事實，然此核屬民事糾紛問
題，應循民事途徑解決始為妥適。自訴人之指訴既無法使本院得到被告有符合刑法上
詐欺罪構成要件之有罪心證，此外復查無其他積極證據足資證明被告等有何詐欺犯行
，核諸前揭說明，自應由本院為被告二人均無罪之諭知。
五、據上論斷，應依刑事訴訟法第三百四十三條，第三百零一條第一項前段，判決如
    主文。
中    華    民    國      九十一      年      四      月      十六      日
                                    臺灣高雄地方法院刑事第六庭
                                        法  官  周  玉  群
右正本證明與原本無異。
如不服本判決，應於判決送達後十日內，向本院提出上訴狀。
                                        書記官  陳  瓊  芳
中    華    民    國      九十一      年      四      月      十六      日
